臺灣高等法院刑事判決　　　　　　　　 100年度上易字第34號
上　訴　人
即　被　告　張玲媚
選任辯護人　張權律師
　　　　　　李育昇律師
上列上訴人因詐欺等案件，不服臺灣臺北地方法院97年度訴字第
2363號，中華民國99年11月19日第一審判決（起訴案號：臺灣臺
北地方法院檢察署97年度偵字第14715號），提起上訴，本院判
決如下：
    主  文
原判決撤銷。
張玲媚共同連續犯使公務員登載不實罪，處有期徒刑肆月，如易
科罰金以銀元參佰元即新臺幣玖佰元折算壹日；減為有期徒刑貳
月，如易科罰金以銀元參佰元即新臺幣玖佰元折算壹日。緩刑貳
年。
    事  實
一、張玲媚於民國94年2月間，因投資股市失利，急需資金周轉
    ，復因其本身信用狀況不佳，欲以其所有臺北市中山區○○
    ○路○段54號8樓之6房屋（臺北市○○區○○段三小段4321
    建號）及坐落土地（臺北市○○區○○段三小段211地號）
    持分之價格增值，就原有抵押貸款額度外，另向金融機構申
    請增額貸款，經詢問中國信託商業銀行（下稱中國信託銀行
    ）、臺北市第九信用合作社（下稱臺北九信合作社）等金融
    機構均遭拒絕貸款，遂透過友人王銘龍（未據起訴）、陳靜
    棻（年籍不詳）尋覓人頭，欲委託代書將其所有上開不動產
    藉由假買賣方式過戶予該人頭，再以該人頭名義向金融機構
    辦理購屋抵押貸款，核撥款項則由張玲媚使用並負責向金融
    機構償還貸款，期間為3個月，經陳靜棻徵詢漆紋綺之同意
    擔任人頭後，張玲媚竟與王銘龍、陳靜棻、林錦滿（未據起
    訴）及漆紋綺共同意圖為自己不法之所有，並基於使公務員
    登載不實之概括犯意聯絡，均明知張玲媚、漆紋綺間對於上
    開不動產並無真實之買賣關係，由漆紋綺於同年2月15日簽
    立授權書，表示授權王銘龍全權處理上開不動產之買賣、簽
    約及貸款等一切相關事宜之意，並將其本人身分證、印章、
    印鑑證明及中國信託銀行中港分行存摺（帳號：0000000000
    00號）等文件資料交付陳靜棻轉交王銘龍，漆紋綺亦配合於
    94年2月17日以其名義填具申請書，向中國信託銀行申請購
    屋貸款新台幣（下同）400萬元，中國信託銀行於94年2月25
    日核准購屋抵押貸款395萬元及個人無擔保信用貸款5萬元，
    漆紋綺復於同年3月4日簽立借據、貸款約定書及房貸產品申
    請書暨特別約定條款同意書後，林銘龍即委託知情之代書林
    錦滿於94年3月8日檢具土地及建物登記申請書、買賣所有權
    移轉契約書、抵押權設定契約書、土地及建物所有權狀、契
    稅繳納證明書、增值稅免稅證明書、賣方（張玲媚）印鑑證
    明、買賣雙方（張玲媚及漆紋綺）身分證影本及房屋稅單等
    資料，向臺北市中山地政事務所（下稱中山地政事務所）申
    請以買賣之方式將上開不動產所有權移轉登記於漆紋綺名下
    ，並同時辦理第3順位抵押權設定登記，使承辦之公務員將
    張玲媚所有上開不動產所有權以買賣之原因移轉登記於漆紋
    綺名下之不實事項，登記於職務上所掌之土地、建物登記簿
    上，並據以核發土地及建物所有權狀，足以生損害於地政機
    關對於土地、建物登記管理及所有權狀核發之正確性，嗣中
    國信託銀行於同年3月10日撥款400萬元並代償張玲媚前積欠
    臺北市第五信用合作社（下稱臺北五信合作社）之貸款365
    萬元，並塗銷上開不動產原有之第1、2順位抵押權，由中國
    信託銀行取得第1順位抵押權後，剩餘款項由張玲媚提領使
    用殆盡，嗣林錦滿依據漆紋綺簽立之前揭授權書，於94 年3
    月30日檢具土地及建物登記申請書、買賣所有權移轉契約書
    、土地及建物所有權狀、契稅繳納證明書、增值稅免稅證明
    書、賣方（漆紋綺）印鑑證明、買賣雙方（漆紋綺及張玲媚
    ）身分證影本及房屋稅單等資料，向中山地政事務所申請以
    買賣之方式將上開不動產所有權移轉登記於張玲媚名下，使
    承辦之公務員將上開不動產所有權以買賣之原因，由漆紋綺
    名下移轉登記於張玲媚名下之不實事項，登記於職務上所掌
    之土地、建物登記簿上，並據以核發土地及建物所有權狀，
    足以生損害於地政機關對於土地、建物登記管理及所有權狀
    發給之正確性，嗣張玲媚於95年底，因無法按期清償上開貸
    款之本息，中國信託銀行承辦人員向漆紋綺催繳，漆紋綺因
    認張玲媚涉犯刑法行使偽造私文書罪嫌，具狀向臺灣臺北地
    方法院檢察署（下稱臺北地檢署）檢察官提起告訴，經臺北
    地檢署檢察官發交臺北市政府警察局中山分局調查，始悉上
    情。
二、案經臺北市政府警察局中山分局報告臺北地檢署檢察官偵查
    起訴。
    理  由
甲、程序方面：
    被告以外之人於審判外之陳述，雖不符同法第159條之1至之
    4之規定，而經當事人於審判程序同意作為證據，法院審酌
    該言詞陳述或書面陳述作成時之情況，認為適當者，亦得為
    證據；當事人、代理人或辯護人於法院調查證據時，知有第
    159條第1項不得為證據之情形，而未於言詞辯論終結前聲明
    異議者，視為有前項之同意，亦據刑事訴訟法第159條之5規
    定明確。查上訴人即被告張玲媚及其辯護人、檢察官於本院
    審理時均未就其他證據方法之證據能力提出爭執，且迄於言
    詞辯論終結前，亦未就本院所調查之證據主張有刑事訴訟法
    第159條第1項不得為證據之情形，應認均已同意得作為本案
    之證據。從而下述其他之證據資料縱有屬傳聞證據，且不符
    刑事訴訟法第159條之1至之4之規定者，經本院審酌各該證
    據資料作成時之一切客觀情況，認無違法不適當及證明力明
    顯過低之瑕疵等情事，均認有證據能力。
乙、實體方面：
壹、有罪部分：
一、訊據被告矢口否認有何使公務員登載不實之犯行，並辯稱：
    伊不知道用朋友名義之貸款是犯使公務員登載不實罪，貸款
    整個流程，伊不清楚云云。然查：
  (一)被告於94年2月間，因投資股市失利，急需資金周轉，又因
    其本身信用狀況不佳，欲以其所有上開不動產之價格增值，
    另向金融機構申請增額貸款，經詢問中國信託銀行及臺北九
    信合作社等金融機構均遭拒絕貸款，遂透過王銘龍、陳靜棻
    尋覓人頭，欲林錦滿將其所有上開不動產藉由假買賣方式過
    戶予該人頭，再以該人頭名義向金融機構辦理購屋抵押貸款
    ，核撥之款項則由被告使用並負責向金融機構償還貸款，經
    陳靜棻徵詢漆紋綺之同意擔任人頭後，渠等均明知被告與漆
    紋綺間對於上開不動產並無真實之買賣關係，由漆紋綺簽立
    授權書，授權王銘龍全權處理上開不動產之買賣、簽約及貸
    款等一切相關事宜，漆紋綺亦配合以其名義向中國信託銀行
    申請購屋貸款400萬元，經中國信託銀行承辦人員對漆紋綺
    進行徵信作業，並核准購屋抵押貸款395萬元及個人無擔保
    信用貸款5萬元，林銘龍隨即委託知情之代書林錦滿於94年3
    月8日檢具土地及建物登記申請書、買賣所有權移轉契約書
    、抵押權設定契約書、土地及建物所有權狀、契稅繳納證明
    書、增值稅免稅證明書、賣方（被告）印鑑證明、買賣雙方
    （被告及漆紋綺）身分證影本及房屋稅單等資料，向中山地
    政事務所申請以買賣之方式將上開不動產所有權移轉登記於
    漆紋綺名下，並同時辦理第3順位抵押權設定登記，該承辦
    之公務員遂於職務上所掌之土地、建物登記簿上，將被告所
    有上開不動產所有權以買賣之原因移轉登記於漆紋綺名下，
    並據以核發土地及建物所有權狀，嗣中國信託銀行於94年3
    月10日撥款400萬元並代償被告前積欠臺北五信合作社之貸
    款365萬元，並塗銷上開不動產原有之第1、2順位抵押權，
    由中國信託銀行取得第1順位抵押權後，剩餘款項由被告提
    領使用，嗣林錦滿依據漆紋綺簽立之前揭授權書，於94年3
    月30日檢具土地及建物登記申請書、買賣所有權移轉契約書
    、土地及建物所有權狀、契稅繳納證明書、增值稅免稅證明
    書、賣方（漆紋綺）印鑑證明、買賣雙方（漆紋綺及被告）
    身分證影本及房屋稅單等資料，向中山地政事務所申請以買
    賣之方式將上開不動產所有權移轉登記於被告名下，該承辦
    之公務員遂於職務上所掌之土地、建物登記簿上，將上開不
    動產所有權以買賣之原因，由漆紋綺名下移轉登記於被告名
    下，並據以核發土地及建物所有權狀，嗣被告於95年底，因
    無法按期清償上開貸款之本息，經中國信託銀行承辦人員向
    漆紋綺催繳，被告遂於96年1月12日簽立字據，承諾於96年3
    月15日前清償上開貸款，並同時簽發面額400萬元之本票1紙
    交付漆紋綺作為擔保等情，業據被告於警詢、檢察官訊問及
    本院審理時坦承無訛，並經證人漆紋綺於警詢、檢察官訊問
    及原審審理時陳述綦詳，且與證人林錦滿於檢察官偵訊、原
    審審理時及證人王銘龍於原審審理時之證述情節相符，並有
    漆紋綺簽立之授權書、上開不動產之土地及建物登記謄本、
    異動索引、土地及建物登記申請書、買賣所有權移轉契約書
    、抵押權設定契約書、土地及建物所有權狀、契稅繳納證明
    書、增值稅免稅證明書、賣方印鑑證明、買賣雙方身分證影
    本及房屋稅單中國信託銀行中港分行帳戶（戶名：漆紋綺、
    帳號：000000000000號）存摺、被告簽立之承諾書、本票、
    中國信託銀行房屋貸款授信批覆書（含補充說明）、一般貸
    款申請暨客戶基本資料表、一般貸款授信申請書、房貸產品
    申請書暨特別約定條款同意書、借據（含貸款約定書）、貸
    款帳戶（帳號：000000000000號、000000000000號）交易明
    細表等資料在卷可按，堪信為真實。
  (二)被告與王銘龍、陳靜棻及漆紋綺均明知被告與漆紋綺間對於
    上開不動產並無真實之買賣關係，由漆紋綺簽立授權書授權
    王銘龍全權處理上開不動產之買賣、簽約及貸款等一切相關
    事宜，漆紋綺復將其本人身分證、印章、印鑑證明及中國信
    託銀行中港分行存摺等文件資料交付陳靜棻轉交王銘龍，漆
    紋綺亦配合以其名義填向中國信託銀行申請貸款400萬元，
    致中國信託銀行承辦人員誤信係漆紋綺擬向被告購買上開不
    動產申請購屋貸款而對之進行徵信作業並核准購屋抵押貸款
    395萬元及個人無擔保信用貸款5萬元，林銘龍即委託知情之
    代書林錦滿於94年3月8日檢具相關文件向中山地政事務所申
    請以買賣之方式將上開不動產所有權移轉登記於漆紋綺名下
    ，並同時辦理第3順位抵押權設定登記，該承辦之公務員遂
    於職務上所掌之土地、建物登記簿上，將被告所有上開不動
    產所有權以買賣之原因移轉登記於漆紋綺名下，並據以核發
    土地及建物所有權狀，嗣中國信託銀行於同年3月10日撥款
    400萬元並代償被告前積欠臺北五信合作社之貸款365萬元，
    並塗銷上開不動產原有之第1、2順位抵押權，由中國信託銀
    行取得第1順位抵押權後，剩餘款項由被告提領使用，嗣林
    錦滿依據漆紋綺簽立之前揭授權書，於94年3月30日檢具相
    關文件向中山地政事務所申請以買賣之方式將上開不動產所
    有權移轉登記於被告名下，該承辦之公務員遂於職務上所掌
    之土地、建物登記簿上，將上開不動產所有權以買賣之原因
    ，由漆紋綺名下移轉登記於被告名下，並據以核發土地及建
    物所有權狀一事，業經認定如前，是被告與王銘龍、陳靜棻
    、林錦滿及漆紋綺等以此方式，先後使承辦之公務員將張玲
    媚所有上開不動產所有權以買賣之原因移轉登記於漆紋綺名
    下之不實事項，及將上開不動產所有權以買賣之原因，由漆
    紋綺名下移轉登記於張玲媚名下之不實事項，分別登記於職
    務上所掌之土地、建物登記簿上，並各別據以核發土地及建
    物所有權狀，顯見被告與王銘龍、陳靜棻、林錦滿間有使公
    務員登載不實之犯意聯絡及行為分擔甚明。
  (三)復有被告所有臺北市中山區○○○路○段54號8樓之6房屋土
    地及建物所有權狀、土地買賣所有權移轉契約書、建築改良
    物買賣所有權契約書在卷可資佐證。
  (四)綜上所述，被告所辯，應屬卸責飾詞，殊無可採。本案事證
    明確，被告二次使公務員登載不實於公文書之犯行，堪以認
    定。
二、查被告行為後，刑法部分條文業於94年2月2日修正公布，並
    自95年7月1日起施行。按行為後法律有變更者，適用行為時
    之法律，但行為後之法律有利於行為人者，適用最有利於行
    為人之法律，現行刑法第2條第1項定有明文，該條文係規範
    行為後法律變更所生新舊法律比較適用之準據法，是刑法第
    2條第1項本身雖經修正，但無比較新舊法適用之問題，應一
    律適用裁判時之現行刑法第2條第1項之規定，為「從舊從輕
    」之比較。又新舊刑法關於刑之規定，雖同採從輕主義，惟
    比較時仍應就罪刑有關之共犯、未遂犯、想像競合犯、牽連
    犯、連續犯、結合犯，以及累犯加重、自首減輕暨其他法定
    加減原因（如身分加減）與加減比例等一切情形，綜其全部
    之結果，而為比較，再適用有利於行為人之法律處斷，而不
    得一部割裂分別適用不同之新舊法（最高法院24年上字第46
    34號判例意旨、95年第8次刑事庭會議決議參照）。
  (一)罰金刑部分：刑法第33條第5款關於罰金刑之規定亦修正公
    布，修正前刑法第33條第5款規定：「罰金：一元（銀元）
    以上」，並依現行法規所定貨幣單位折算新臺幣條例規定，
    以銀元1元折算新臺幣3元，修正後刑法第33條第5款則規定
    ：「罰金：新臺幣一千元以上，以百元計算之」，惟修正後
    刑法第33條第5款所定罰金刑最低數額，較之修正前提高，
    應以修正前刑法第33條第5款規定有利於被告。
  (二)共犯部分：刑法第28條共犯修正施行前規定「二人以上共同
    實施犯罪之行為者，皆為正犯」，修正施行後規定「二人以
    上共同實行犯罪之行為者，皆為正犯」，修法後將完全未參
    與犯罪行為之實行之陰謀共同正犯及預備共同正犯刪除，限
    縮共同正犯之適用範圍，為無論依修正前後之規定，被告均
    成立共同正犯，是修正前刑法第28條之規定對於被告並無不
    利。
  (三)連續犯部分：刑法第56條關於連續犯之規定經刪除，除法理
    上合於接續犯包括一罪之情形仍可以一罪論，其餘數犯罪行
    為之情形，即應依刑法第51條規定分論併罰，而修正前刑法
    第56條連續犯之規定乃將行為連續數行為論以一罪，僅得加
    重其刑至二分之一，應適用被告行為時法律即修正前之連續
    續較為有利。
  (四)綜合比較結果，以修正前刑法之規定較有利於被告，應依現
    行刑法第2條第1項前段規定，適用修正前刑法之相關規定予
    以論處。
三、核被告所為，係犯刑法第214條使公務員登載不實罪。其與
    王銘龍、陳靜棻、林錦滿及漆紋綺間，有犯意之聯絡及行為
    之分擔，應依共同正犯論處。又被告先後二次所為使公務員
    登載不實之犯行，時間緊接，所犯係構成要件相同之罪名，
    顯係基於概括犯意而為之，為連續犯，應依修正前刑法第56
    條之規定論以一罪，並加重其刑。另檢察官起訴書雖未具體
    敘明事實欄所載被告與王銘龍、陳靜棻、林錦滿及漆紋綺所
    為於94年3月8日所為使公務員登載不實之犯行，惟檢察官起
    訴書既已敘及被告向漆紋綺懇求，由信用良好之漆紋綺以假
    買賣之方式，買受被告前開不動產等情，且經公訴檢察官於
    原審審理時補充被告就此部分涉犯刑法第214條之使公務員
    登載不實罪嫌，又此部分與檢察官起訴書所載被告委託代書
    林錦滿於94年3月30日申請將上開不動產所有權自漆紋綺名
    下移轉登記於被告名下，而犯刑法第214條使公務員登載不
    實罪間，有連續犯之裁判上一罪關係，自應併予審理，併此
    敘明。
四、原審以被告涉犯詐欺取財及使公務員登載不實等罪，事證明
    確，據以論罪科刑，固非無見。惟被告犯詐欺取財罪部分，
    經本院審理結果，認不能證明被告犯罪（詳如後述），原審
    判處被告詐欺取財部分，即無可維持，被告此部分上訴為有
    理由，應由本院撤銷改判。至被告就使公務員登載不實部分
    上訴，則無理由，應予駁回。爰審酌被告與漆紋綺間就上開
    不動產並無買賣關係，竟藉由假買賣方式過戶予漆紋綺，再
    以漆紋綺名義向金融機構辦理購屋抵押貸款，使公務員登載
    不實，足生損害地政機關對於土地、建物登記管理及核發權
    狀之正確性，並參酌其犯罪之動機係因投資股市失利急需資
    金周轉、生活狀況為勉持及犯罪後態度等一切情狀，量處如
    主文所示之刑，並諭知易科罰金之折算標準。又被告犯罪行
    為時間係在96年4月24日以前，合於中華民國九十六年罪犯
    減刑條例第2條第1項第3款之減刑條件，應依同條例第2條第
    1項第3款、第7條之規定，減其宣告刑二分之一。又被告曾
    犯侵占罪，於73年5月13日執行完畢後，五年內未曾因故意
     犯罪，有本院被告前案紀錄在卷可參，經此刑之宣告後，
    當知所警惕，信無再犯之虞，本院認其所宣告之刑以暫不執
    行為適當，併依刑法第74條第1項第2款之規定宣告緩刑二年
    ，以啟自新。
貳、不另為無罪諭知部分：
一、被告於民國94年2月間，因投資股市失利，急需資金周轉，
    復因其本身信用狀況不佳，欲以其所有臺北市中山區○○○
    路○段54號8樓之6房屋及坐落土地持分（下稱系爭房地）之
    價格增值，就原有抵押貸款額度外，另向金融機構申請增額
    貸款，經詢問中國信託銀行、臺北九信合作社等金融機構均
    遭拒絕貸款，遂透過友人王銘龍、陳靜棻尋覓人頭，欲委託
    代書將其所有系爭房地藉由假買賣方式過戶予該人頭，再以
    該人頭名義向金融機構辦理購屋抵押貸款，核撥款項則由被
    告使用並負責向金融機構償還貸款，期間為三個月，經陳靜
    棻徵詢漆紋綺之同意擔任人頭後，被告竟與王銘龍、陳靜棻
    、林錦滿（未據起訴）及漆紋綺共同意圖為自己不法之所有
    ，並基於使公務員登載不實之概括犯意聯絡，均明知被告、
    漆紋綺間對於系爭房地並無真實之買賣關係，由漆紋綺於94
    年2月15日簽立授權書，表示授權王銘龍全權處理系爭房地
    之買賣、簽約及貸款等一切相關事宜之意，並將其本人身分
    證、印章、印鑑證明及中國信託銀行中港分行存摺等文件資
    料交付陳靜棻轉交王銘龍，漆紋綺亦配合於94年2月17日以
    其名義填具申請書，向中國信託銀行申請購屋貸款400萬元
    ，致中國信託銀行承辦人員誤信係漆紋綺擬向被告購買上開
    不動產申請購屋貸款而對之進行徵信作業，並於94年2月25
    日核准購屋抵押貸款395萬元及個人無擔保信用貸款5萬元，
    漆紋綺復於同年3月4日簽立借據、貸款約定書及房貸產品申
    請書暨特別約定條款同意書後，林銘龍即委託知情之代書林
    錦滿於94年3月8日檢具土地及建物登記申請書、買賣所有權
    移轉契約書、抵押權設定契約書、土地及建物所有權狀、契
    稅繳納證明書、增值稅免稅證明書、賣方（被告）印鑑證明
    、買賣雙方（被告及漆紋綺）身分證影本及房屋稅單等資料
    ，向臺北市中山地政事務所申請以買賣之方式將系爭房地所
    有權移轉登記於漆紋綺名下，並同時辦理第3順位抵押權設
    定登記，嗣中國信託銀行於同年3月10日撥款400萬元並代償
    張玲媚前積欠臺北市第五信用合作社之貸款365萬元，並塗
    銷上開不動產原有之第1、2順位抵押權，由中國信託銀行取
    得第1順位抵押權後，剩餘款項由張玲媚提領使用殆盡，嗣
    林錦滿依據漆紋綺簽立之前揭授權書，於94年3月30日檢具
    土地及建物登記申請書、買賣所有權移轉契約書、土地及建
    物所有權狀、契稅繳納證明書、增值稅免稅證明書、賣方（
    漆紋綺）印鑑證明、買賣雙方（被告及漆紋綺）身分證影本
    及房屋稅單等資料，向中山地政事務所申請以買賣之方式將
    系爭房地所有權移轉登記於被告名下，嗣被告於95年底，因
    無法按期清償上開貸款之本息，中國信託銀行承辦人員向漆
    紋綺催繳，漆紋綺因認被告涉犯刑法行使偽造私文書罪嫌，
    具狀向臺北地檢署檢察官提起告訴，因認被告涉犯刑法第33
    9條第1項之詐欺取財罪及刑法第216條、第210條之行使偽造
    私文書罪嫌。
二、按犯罪事實應依證據認定之，無證據不得認定犯罪事實；不
    能證明被告犯罪或其行為不罰者，應諭知無罪之判決，刑事
    訴訟法第154條第2項、第301條第1項分別定有明文。次按事
    實之認定，應憑證據，如未能發現相當證據，或證據不足以
    證明，自不能以推測或擬制之方法，以為裁判之基礎；又認
    定犯罪事實所憑之證據，雖不以直接證據為限，間接證據亦
    包括在內，然而無論直接或間接證據，其為訴訟上之證明，
    須於通常一般之人不致有所懷疑，而得確信其為真實之程度
    者，始得據為有罪之認定；另認定不利於被告之事實，須依
    積極證據，苟積極證據不足為不利於被告事實之認定時，即
    應為有利於被告之認定，更不必有何有利之證據。再按刑事
    訴訟法第161條第1項亦規定，檢察官就被告犯罪事實，應負
    舉證責任，並指出證明之方法，是檢察官對於起訴之犯罪事
    實，應負提出證據及說服之實質舉證責任，倘其所提出之證
    據，不足為被告有罪之積極證明，或其指出證明之方法，無
    從說服法院以形成被告有罪之心證，基於無罪推定之原則，
    自應為被告無罪判決之諭知（最高法院40年臺上字第86號、
    76年臺上字第4986號、30年上字第816號、92年臺上字第128
    號判例參照）。
三、涉犯詐欺取財部分：
  (一)公訴意旨認被告涉犯上揭罪嫌，係以告訴人漆紋綺之指訴、
    被告之供述、證人林錦滿之證述、中國信託銀行中港分行帳
    戶交明細，及被告所有臺北市中山區○○○路○段54號8樓之
    6房屋土地及建物所有權狀、土地買賣所有權移轉契約書、
    建築改良物買賣所有權契約書等，為其主要論據。惟訊據被
    告堅詞否認有何詐欺取財犯行，並辯稱：伊以房地向中國信
    託銀行辦理抵押貸款，銀行也有徵信，伊有按繳納本息，並
    無沒有詐欺取財等語。經查：
  刑法第339條第1項詐欺罪之成立，以意圖為自己或第三人不
    法有所有，以詐術使人將本人或第三人之物交付為要件。所
    謂以詐術使人交付，必須被詐欺人因其詐術而陷於錯誤，若
    其所用方法，不能認為詐術，亦不致使人陷於錯誤，即不構
    成該罪（最高法院46年臺上字第260號判例參照）。
  本件貸款案乃告訴人以自己名義向中國信託銀行提出金額40
    0萬元貸款之申請，告訴人並以臺北市○○區○○段三小段
    土地號0000-0000土地及臺北市中山區○○○路○段54號8樓
    之6房屋供作擔保，而中國信託銀行經派徵信員黃建中就貸
    款案進行徵信，黃建中於94年2月5日建議核准本貸款申請後
    ，中國信託銀行信用風險作業部經理廖俊翔隨即於同日批示
    「准予放貸」，有貸款申請授信書、客戶基本資料及房屋貸
    款授信批覆書可證（見本院卷第21頁至第25頁）。是被告委
    請告訴人向中國信託銀請申請之400萬元貸款，係經該銀行
    徵信部門就抵押房地之價值，進行徵信審核後而核貸予告訴
    人，中國信託銀行並未陷於錯誤。
  告訴人以其自己名義，提供自己之信用及不動產設定第一順
    位抵押權，向中國信託銀行申請「房屋貸款」，中國信託銀
    行並對告訴人之信用及供擔保之不動產價值進行徵信審核，
    本貸款案自始即為告訴人所申請，與被告無涉。又借貸契約
    之法律關係存在於告訴人與中國信託銀行間，中國信託銀行
    本無需就被告之信用作查核，被告似無詐騙中國信託銀行之
    可能？自難遽認被告就本貸款案有向中國信託銀行施以詐術
    之方法。
  再參諸被告於本貸款案之前，已以系爭房地向臺北市第五信
    用合作社取得355萬元之貸款額度，而被告於本貸款案中實
    際取得400萬元，尚須還款以塗銷原抵押權設定登記，足見
    被告實際上僅能獲得數十萬元之貸款。而被告取得貸款後，
    迄今均有按時繳款，有被告提出之貸款對帳單在卷可稽（見
    本院卷第60頁至61頁），足徵被告應無向中國信託銀行詐欺
    取財之犯意。
  綜上所述，被告之行為，核與詐欺取財之構成要件不合，自
    難以該罪相繩。惟此部分如果成立犯罪，因與檢察官起訴前
    揭論罪科刑部分有修正前刑法牽連犯之裁判上一罪關係，故
    不另為無罪之諭知。
四、涉犯行使偽造私文書罪嫌部分：
  (一)公訴意旨認被告涉犯上揭罪嫌，係以告訴人漆紋綺指訴被告
    未經其同意，即擅自持其買受房屋時所交付之授權書、印鑑
    證明及印章，委託代書將上開不動產所有權由告訴人名下移
    轉登記於被告名下等情，為其所憑之論據。惟訊據被告固不
    否認中國信託銀行於同年3月10日撥款400萬元並代償被告前
    積欠臺北五信合作社之貸款365萬元，並塗銷上開不動產原
    有之第1、2順位抵押權，由中國信託銀行取得第1順位抵押
    權後，剩餘款項由被告提領使用，嗣林錦滿依據告訴人簽立
    之前揭授權書，於94年3月30日檢具相關文件，向中山地政
    事務所申請以買賣之方式將上開不動產所有權，由告訴人名
    下移轉登記於被告名下之事實，惟堅決否認有何行使偽造私
    文書犯嫌，辯稱：伊當初透過王銘龍、陳靜棻找告訴人當人
    頭辦貸款，係假買賣過戶，且告訴人與王銘龍間，尚有其他
    不動產借用告訴人名義辦理過戶及貸款之往來，告訴人係以
    借名登記貸款為業，告訴人對於伊所有上開不動產過戶其名
    下辦理貸款後再過戶回伊名下之事實，從頭至尾均知情等語
    。經查：
  質之證人即告訴人於警詢、檢察官訊問及原審審理時陳稱當
    時係陳靜棻找伊幫忙過戶辦貸款短暫3個月等語，且不否認
    有於94年2月15日簽立授權書等情，惟其對於授權書所載授
    權內容及中國信託銀行核貸撥款後，是否須經其同意，始得
    在將上開不動產自告訴人名下移轉登記於被告名下一事，其
    於原審審理時雖證稱伊簽立授權書時，僅簽署其姓名，至於
    授權委託事項係屬空白，伊無同意被告可將上開不動產過戶
    回去，必須要先將貸款清償，再過戶予被告，並堅稱除本件
    外，並無其他不動產借伊名義辦理過戶、貸款等語。然證人
    王銘龍於原審理時則稱當初授權書打字與手寫部分均已寫好
    ，授權範圍就事上面所寫內容，陳靜棻協助被告將不動產過
    戶給告訴人辦貸款取得融資，伊幫忙跑腿，將文件拿給林錦
    滿代書辦理，林代書根據授權書之內容，依被告之要求延續
    辦理，當時借用告訴人名義貸款，貸款完成後過戶回去做轉
    售，再做清償動作，另有淡水之房子亦登記在告訴人名下辦
    理貸款等語；另證人林錦滿於偵查中及原審審理時亦證稱告
    訴人簽立授權書前，曾撥打電話詢問有關過戶之事，意思不
    是真正要買賣，是要做人頭，伊告訴告訴人若本人沒來一定
    要寫授權書，伊按照授權書內容及陳靜棻要求，將上開不動
    產過戶予告訴人再過戶回來給被告，另外陳靜棻亦曾委託伊
    辦理淡水不動產過戶給告訴人，再從告訴人過戶給第三人等
    語。本院審酌告訴人於本件辦理上開不動產過戶之初，係同
    意借名登記擔任人頭向銀行辦理貸款，嗣因被告無法按期清
    償，始向臺北地檢署對於被告提出偽造文書之告訴，其目的
    係以使被告受刑事訴追，且其證述內容不惟與被告陳述內容
    相左，更與證人王銘龍、林錦滿上開陳述內容迥異，是其陳
    述是否可採，已非無疑。
  臺北縣淡水鎮○○街74號2樓（臺北縣淡水鎮○○○段12283
    建號）及坐落土地（臺北縣淡水鎮○○○段261地號）持分
    之不動產，曾於93年間借名過戶於告訴人名下，並由告訴人
    及李梅貞為共同借款人，向交通銀行（現改制為兆豐銀行）
    辦理購屋抵押貸款600萬一情，業經證人王銘龍、林錦滿證
    述如前，並有交通銀行貸款申請書、房貸消費授信報核表、
    授信情形表、房屋擔保放款合約、該不動產土地、建物登記
    謄本、撥款申請書在卷可參；又告訴人於93年10月間，簽立
    授權書授權王銘龍全權處理就其名下臺北市○○○路○段37
    號6樓房屋之出售、移轉、過戶、領取價款等一切相關事宜
    一事，有被告提出之告訴人簽立上開授權書在捲可佐；再告
    訴人曾於94年間，以其名義向其他金融機構申請貸款，並由
    王銘龍擔任保證人，該貸款則由王銘龍負責清償等情，業據
    被告提出告訴人於94年8月17日簽立之收據1紙在卷可按，堪
    認告訴人與王銘龍間，確有多筆不動產借名登記於告訴人名
    下，並向金融機構辦理貸款，故告訴人指訴被告未經其同意
    ，即擅自持其買受房屋時所交付之授權書、印鑑證明及印章
    ，委託代書將上開不動產所權由告訴人名下，移轉登記於被
    告名下等語，即難採信。是被告辯稱告訴人與王銘龍間，尚
    有其他不動產借告訴人名義辦理過戶及貸款之往來，告訴人
    係以借名登記貸款為業，告訴人對於伊所有上開不動產過戶
    其名下辦理貸款後再過戶回伊名下，從頭至尾均知情等語，
    應非子虛。
  綜上所述，告訴人與王銘龍間既有不動產借告訴人名義辦理
    過戶及貸款之往來，且其2人間復有金錢往來，其對於被告
    以假買賣之方式將上開不動產過戶於其名下，並以其名義向
    中國信託銀行申請貸款完成後，復將上開不動產過戶回被告
    名下一事應可知悉，難認被告有何行使偽造私文書之犯行。
    惟此部分如果成立犯罪，因與檢察官起訴前揭論罪科刑部分
    有修正前刑法牽連犯之裁判上一罪關係，故不另為無罪之諭
    知。
據上論斷，應依刑事訴訟法第369條第1項前段、第364條、第299
條第1項前段，刑法第2條第1項，修正前刑法第28條、第56條，
刑法第214條、第41條第1項前段、第74條第1項第2款，刑法施行
法第1條之1，中華民國九十六年罪犯減刑條例第2條第1項第3款
、第7條，判決如主文。
本案經檢察官林秀濤到庭執行職務。
中    華    民    國   100    年    3     月    8     日
                  刑事第十七庭  審判長法  官  王炳梁
                                      法  官  陳世宗
                                      法  官  周明鴻
以上正本證明與原本無異。
行使偽造私文書部分，檢察官如不服本判決，應於收受送達後10
日內向本院提出上訴書狀，其未敘述上訴之理由者並得於提起上
訴後10日內向本院補提理由書（均須按他造當事人之人數附繕本
）「切勿逕送上級法院」。
其餘不得上訴。
                                      書記官  郭彥琪
中    華    民    國   100    年    3     月    8     日
附錄：本案論罪科刑法條全文
中華民國刑法第214條
明知為不實之事項，而使公務員登載於職務上所掌之公文書，足
以生損害於公眾或他人者，處3年以下有期徒刑、拘役或5百元以
下罰金。